臺灣高等法院臺南分院刑事判決　　　100年度醫上易字第588號
上　訴　人　臺灣臺南地方法院檢察署檢察官
被　　　告　徐偉
上列上訴人因被告過失致重傷案件，不服臺灣臺南地方法院97年
度醫易字第1號中華民國100年8月17日第一審判決（起訴案號：
臺灣臺南地方法院檢察署97年度調偵字第1216號），提起上訴，
本院判決如下：
    主  文
上訴駁回。
    理  由
一、公訴意旨略以：被告徐偉、劉玉虎（偵查中已歿，由檢察官
    另為不起訴處分）均係設於台南市○○路○段299號韓內兒科
    診所之醫生，為從事醫療業務之人。緣葉黃瑞花於民國（下
    同）95年12月13日中午因身體不適求診於韓內兒科診所，經
    劉玉虎診斷並施打營養針、開立幫助消化藥物予以治療。葉
    黃瑞花返家服用上述藥物後，因呼吸困難，於同日16時許，
    復經黃瑞琴及許哲偉陪同求診於上開診所，由徐偉負責診治
    ，經初步診斷認葉黃瑞花病情嚴重應立即轉診，葉黃瑞花旋
    即昏迷，詎徐偉明知(1)葉黃瑞花係意識不清、量不到血壓，
    已處於昏迷狀態，理應即啟動急救流程，以暢通其呼吸道及
    維持通氣正常，(2)倘醫院內無急救甦醒器，則應以人工呼吸
    ，每次1秒鐘，連續給予2次人工呼吸後，始從事心臟按摩等
    必要急救措施；而當時並無不能注意之情事，竟疏未注意
    ，未採取任何急救措施，即命護士以輪椅將昏迷中之葉黃瑞
    花推至醫院門口由家屬自行轉診，經家屬哀求，始於17時25
    分聯絡民安救護車。延宕數分鐘後，被告見葉黃瑞花嘴唇
    發紫，仍未施以人工呼吸，維持患者通氣正常，即逕對其施
    以打強心針、插氧氣及心臟按摩等急救措施，嗣於同日17時
    46分許，始由救護車送至國立成功大學醫學院附設醫院（下
    稱成大醫院）。惟因徐偉疏未立即為葉黃瑞花為急救措施，
    致葉黃瑞花因嚴重缺氧性腦傷，不及急救，導致植物人之重
    傷結果。案經指定葉黃瑞花之女葉雅芳代行告訴，因認被告
    涉犯刑法第284條第2項後段之業務過失致重傷罪嫌。
二、惟按：
  (一)告訴乃論之罪，未經告訴者，應諭知不受理之判決，刑事訴
    訟法第303條第3款定有明文。所謂未經告訴，包括不得告訴
    及未經合法告訴之情形在內。
  (二)被害人之法定代理人或配偶，得獨立告訴；禁治產人（修法
    後改稱受監護宣告人）之監護人為禁治產人之法定代理人，
    就禁治產人為犯罪被害人之案件，得以自身名義獨立為禁治
    產人提起告訴或撤回告訴，亦為刑事訴訟法第233條第1項及
    （修正前）民法第1113條第1項準用（修正前）同法第1098
    條所明定。
  (三)告訴乃論之罪，檢察官得指定代行告訴人者，以「無得為告
    訴之人」或「得為告訴之人不能行使告訴權」者為限，此觀
    刑事訴訟法第236條第1項之規定之甚明，是如被害人於車禍
    受傷後，縱因意識不清且不能言語，而不能行使其告訴權，
    如該被害人尚有其他得依刑事訴訟法233條第1項規定為獨立
    之告訴之人存在，此際即無由檢察官指定代行告訴人之餘地
    ，而若檢察官於此種情況下指定代行告訴人，即難認為適法
    （最高法院83年度台非字第89號、91年度台非字第207號判
    決意旨參照）。而所謂「得為告訴之人不能行使告訴權」，
    係指事實上不能行使告訴權，如得為告訴之人心神喪失，或
    在他人實力支配之下，或遠處他方交通隔絕不能知犯罪事實
    等情形（最高法院86年度臺上字第2747號判決意旨參照）。
三、經查：
  (一)(1)本件被告徐偉雖因起訴書犯罪事實欄所載之行為，經檢察
    官認涉犯刑法第284條第2項後段之業務過失致重傷害罪嫌而
    提起公訴，惟依同法第287條前段之規定，本件須告訴乃論
    ，檢察官固於96年10月4日之偵查中，以言詞指定本件被害
    人葉黃瑞花之長女葉雅芳為代行告訴人，有訊問筆錄在卷可
    憑（見他字第1143號卷第164頁）。(2)然臺灣臺南地方法院
    家事法庭業因葉雅芳及本件被害人之次女葉淑華之聲請，於
    96年8月28日以96年度禁字第176號裁定認本件被害人「為腦
    病變後遺症之個案，認知功能嚴重受損，無語言表達能力，
    應達精神耗弱且無法處理自己事務之程度」，並宣告本件被
    害人為禁治產人（修法後改稱受監護宣告人），同時並考量
    「禁治產人之監護較為特殊，監護人負有護養療治受監護人
    之義務，其工作須時常為之（民法第1112條參照），惟查禁
    治產人葉黃瑞花之配偶葉秋陽與葉黃瑞花長久分居，有不適
    於擔任禁治產人葉黃瑞花監護人之情事，其父母年事已高，
    又無第三順序之法定監護人，而聲請人葉淑華為葉黃瑞花之
    次女，且與禁治產人同住，係戶長，有戶籍謄本附卷可佐，
    是本院認以葉淑華為禁治產人之監護人為宜，負責護養療治
    其身體」等情，選定葉淑華為被害人葉黃瑞花之監護人，並
    於同日確定。葉淑華乃於96年9月27日，委任葉雅芳代向台
    南市北區戶政事務所，申請「96年8月28日宣告葉黃瑞花禁
    治產生效由葉淑華監護（依據臺灣臺南地方法院96年度禁字
    第176號民事裁定書辦理）」之監護登記等節，業經證人葉
    淑華及葉雅芳於100年7月28日原審審理時結證在卷（見原審
    卷第190至202頁），復有上開裁定、台南市北區戶政事務所
    100年7月20日南市北戶字第1000004034號函所附監護登記申
    請書、委任書及戶籍謄本在卷可憑（見原審卷第180至185
    頁）。(3)臺灣臺南地方法院家事法庭既於96年8月28日宣告
    本件被害人為禁治產人，同日並選定葉淑華為本件被害人之
    監護人確定，葉淑華自斯時起即為本件被害人之監護人，依
    前述修正前民法第1113條第1項、第1098條規定，葉淑華為
    本件被害人法定代理人。依刑事訴訟法第233條第1項之規定
    ，葉淑華亦為獨立告訴權人，且葉淑華於96年9、10月間，
    係居住在台南市○區○○路111號，平常上班，與姐弟間的
    聯繫並無困難，並清楚監護人就是法定代理人等情，亦經證
    人葉淑華於100年7月28日之原審審理中結證證述在卷（見原
    審卷第199頁），堪認葉淑華當時並無有任何不能行使告訴
    權之情形。從而檢察官於96年10月4日指定葉雅芳為代行告
    訴人之時，被害人之監護人葉淑華係得為獨立告訴之人，自
    無「無得為告訴之人」或「得為告訴之人不能行使告訴權」
    之情況，與刑事訴訟法第236條第1項規定檢察官得以指定代
    行告訴人之要件不符，即無由檢察官指定代行告訴人之餘地
    。故檢察官雖於96年10月4日指定葉雅芳為代行告訴人，葉
    雅芳自不因之取得代行告訴人之地位，其因之提出之告訴，
    亦無由認為合法。
  (二)(1)葉雅芳雖於96年3月19日具狀臺灣臺南地方法院檢察署檢
    察官對於被告徐偉提出業務過失致重傷罪嫌之告訴，並聲請
    檢察官指定葉雅芳為代行告訴人，有刑事告訴狀一份在卷可
    憑（見他字第1143號卷第1至102頁），顯見當時葉雅芳並非
    合法之告訴人或代行告訴人，該次告訴尚非屬合法之告訴。
    嗣葉雅芳復未取得合法之代行告訴人之地位，自無法認為葉
    雅芳該等具狀告訴為合法。(2)檢察官於96年5月15日之偵查
    中，係以「關係人」地位通知葉雅芳到庭接受訊問，並未指
    定其為代行告訴人，此觀該次檢察官結束訊問後，筆錄仍有
    聲請檢察官指定葉雅芳為代行告訴人之記載尤明，有檢察官
    辦案進行單、點名單及訊問筆錄在卷可查（見他字第1143
    號卷第116、118至126頁），故亦無法以葉雅芳於該次偵查
    期日到庭接受訊問之情事，即認檢察官於該次期日業已指定
    葉雅芳為代行告訴人，均附此敘明。
四、檢察官循葉雅芳聲請上訴意旨略以：「刑事訴訟法第236條
    之指定代行告訴人，其指定之方式並無明文，參諸同法第
    242 條第1項之立法意旨，檢察官指定代行告訴人，並不以
    言詞或記明筆錄或記載於起訴書內為限，苟認檢察官已有『
    指定』之意思表示，應認已生指定之效力。是本件被害人之
    長女葉雅芳於96年3月19日具狀向檢察官聲請指定為葉黃瑞
    花之代行告訴人，又於同年5月15日偵查期日向檢察官聲請
    指定其代行告訴人，至同年10月4日偵查期日時，檢察官當
    庭諭知指定葉雅芳為代行告訴人。足見檢察官於96年5月15
    日後，即已決定指定葉雅芳為代行告訴人，是雖臺灣臺南地
    方法院於嗣後之96年8月28日選定葉淑華為葉華瑞花之監護
    人，亦無妨礙指定代行告訴人之效力」云云。惟按默示之意
    思表示，係指依表意人之舉動或其他情事，足以間接推知其
    效果意思者而言，若單純之沈默，除有特別情事，依社會觀
    念可認為一定意思表示者外，不得謂為默示之意思表示，最
    高法院29年上字第762號（民事）判例可資參照。卷查葉雅
    芳於96年5月15日接受檢察官訊問當日，其代理人以言詞聲
    請檢察官指定葉雅芳為代行告訴人之後，檢察官僅諭知「請
    回」而未為任何表示或決定，有點名單及訊問筆錄在卷可查
    （見他字第1143號卷第118、126頁）。嗣檢察官訊問被告徐
    偉及劉玉虎後，分別函詢民安救護車事業有限公司及成大醫
    院查明救護車到場時間被害人之情況及被害人是否已達意識
    不清之程度（見同上卷第140至149頁、154至158頁），經成
    大醫院於96年9月3日以成附醫醫事字第0960013289號函告檢
    察官被害人「到院時已死亡之病況，於95年12月13日到本院
    急診時已無意識及生命徵象」後（臺灣臺南地方法院檢察署
    係於96年9月6日收文，見同上卷第159至160頁），檢察官再
    於96年9月10日填具辦案進行單傳喚「關係人」葉雅芳於96
    年10月4日到場接受訊問（見同上卷第162頁）。由上述偵查
    舉措觀之，檢察官於96年10月4日之前，非但未明示指定葉
    雅芳為代行告訴人；亦無任何舉動或其他情事，足以間接推
    知檢察官有指定葉雅芳為代行告訴人之意思。上訴意旨認為
    「檢察官於96年5月15日後，即已決定指定葉雅芳為代行告
    訴人」
    云云，並無證據堪以認定，且無事證足認檢察官於96年10
    月4日前，已為「指定葉雅芳為代行告訴人」之意思表示，
    是前揭上訴理由自無可取。
五、綜上論述，本件檢察官雖於96年10月4日指定被害人之長女
    葉雅芳為代行告訴人，惟因該次代行告訴之指定未臻適法，
    本件自屬未經合法告訴，依刑事訴訟法第303條第3款之規定
    ，自應諭知不受理之判決。原審於言詞辯論終結後諭知不受
    理之判決，核無不當。上訴意旨，指摘原審判決違法，依上
    說明，為無理由，應予駁回，並不經言詞辯論為之。
六、據上論結，應依刑事訴訟法第368條、第372條，判決如主文
    。
中    華    民    國   100    年    10    月    20    日
                  刑事第二庭審判長    法  官  葉居正
                                      法  官  陳春長
                                      法  官  陳欽賢
以上正本證明與原本無異。
不得上訴。
                                      書記官  施淑華
中    華    民    國   100    年    10    月    20    日